【裁判字號】    90,台上,746
【裁判日期】    900427
【裁判案由】    返還所有物
【裁判全文】
最高法院民事判決                                  九十年度台上字第七四六號
    上  訴  人  吉星證券股份有限公司
    法定代理人  何裕宗
    被 上訴 人  甲○○
    訴訟代理人  謝穎青律師
                詹慶堂律師
右當事人間請求返還所有物事件，上訴人對於中華民國八十八年五月四日台灣高等法
院第二審更審判決（八十七年度上更(一)字第三六四號），提起上訴，本院判決如左：
    主  文
上訴駁回。
第三審訴訟費用由上訴人負擔。
    理  由
本件被上訴人主張：上訴人持有之東元電機股份有限公司（下稱東元公司）所發行第
八二ＤＫ二○七三五四至八二ＤＫ二○七三八七號、股東為甲○○之記名股票共三十
四張（下稱系爭股票），係伊前於民國八十四年五月一日在台北市○○○路○段一○
一巷二號所失竊之第一手股票。該股票既未經伊合法背書轉讓，上訴人即屬無權占有
，自應負返還之責。因上訴人係惡意占有人，縱該股票已經滅失，上訴人仍應賠償該
股票之價金新台幣（下同）一百七十萬元等情，爰依民法第七百六十七條及第九百六
十二條規定，以先位聲明，求為命上訴人將系爭股票返還與伊，並依同法第九百四十
九條規定，以備位聲明求為命上訴人給付（賠償）伊一百七十萬元及自訴狀繕本送達
翌日起加付法定遲延利息之判決。
上訴人則以：系爭股票係訴外人呂明註於八十四年五月十七日與伊簽訂委託買賣證券
受託契約，於同年月二十三日以被上訴人名義委託伊賣出，並向台灣證券集中保管股
份有限公司（下稱集保公司）辦理交割完畢由第三人受讓取得。嗣集保公司發見股票
背面之印文與被上訴人留存於東元公司之印鑑不符，乃通知伊另以同種類及數量之股
票換回而由伊自公共市場善意取得，被上訴人非償還伊所支出之價金，即不得請求返
還。況被上訴人之回復請求權已逾民法第九百四十九條規定之二年除斥期間，所為請
求亦屬無理等語，資為抗辯。
原審依審理之結果，以：查系爭股票為東元公司原始發行，以被上訴人為所有權人之
記名股票，因失竊而喪失占有之事實，有上訴人所不爭之警局報案筆錄、台灣證券交
易所股份有限公司台證（八四）結字第一四一六六號函及系爭記名股票為證。系爭股
票為訴外人呂明註於八十四年五月二十三日以被上訴人之名義委託上訴人使用訴外人
呂明註於上訴人處所開立之帳號賣出，於同月二十五日由集保公司代買受人向發行公
司辦理過戶時，發現與被上訴人原留於該公司之印鑑不符，而通知被上訴人，並由上
訴人另易以無瑕疵之同種類股票一節，為上訴人所自陳，被上訴人主張系爭股票為其
所有之記名股票，非基於其意思而脫離占有之事實，堪信屬實。被上訴人主張系爭股
票於八十四年五月一日左右失竊，為上訴人所否認，並舉被上訴人於八十四年五月三
十日報案筆錄，謂系爭股票於八十三年五月間失竊云云。查被上訴人因系爭股票及其
他股票、動產失竊，先後三次向警方報案，第一次於八十四年五月初，向仁愛派出所
備案，因係備案而無失竊筆錄，第二次向中正第一分局報案，因被上訴人中風，表達
不理想而分別於五月十五日及三十日做兩次報案記錄之事實，業據製作五月十五日報
案筆錄之員警李中棠證明屬實，並有警訊筆錄、相關報案資料為證。依證人李中棠之
證言，被上訴人向仁愛派出所備案之時間為八十四年五月初，足證系爭股票失竊之時
間為八十四年而非八十三年。又被上訴人並未居住於台北市○○○路失竊地點，對於
確切之失竊日期無法得知，與事理無違。且竊取者於竊取上市公司股票後，在通常情
形下必儘速賣出以防被查獲，或所竊取之股票因真正權利人依公示催告程序而成為廢
紙，經查被上訴人同時申報失竊之東元公司股票號碼八二ＤＰ○一五一六七至○一五
一八六號，登記股東為訴外人劉榮凱之記名股票，係於八十四年四月二十九日由訴外
人林素貞委託勝和證券股份有限公司賣出，有勝和證券股份有限公司函可稽，系爭股
票則係於八十四年五月二十二日由上訴人賣出，其時間接近之事實，足證被上訴人主
張系爭股票失竊之日期為八十四年五月一日左右為真實。被上訴人於八十五年九月二
日提起本件訴訟，並未逾回復請求權之二年除斥期間。按證券商受託賣出第一手股票
，倘委託人非股票所有權人，應請股票所有人填具委託他人賣出之委託書，並向發行
公司求證或請「客戶」（按即委託人）提示經股務機構簽證之印鑑證明書或其核印證
明書，觀之證券經紀商受託賣出第一手股票申報處理作業要點第一點、台灣證券交易
所股份有限公司七十七年十一月四日台證字第（）結字第三八八九號函、台灣證券
集中保管股份有限公司八十三年四月十二日證保集字第○一九一三號函，及證券經
紀商受託買賣有價證券手冊第六十條第三款規定：「收受發行後第一次賣出之股票，
出讓人應在股票背面及股票讓受過戶申請書上出讓人之印鑑加蓋原有印鑑，並請『委
託人』提供經股務過戶機構核對印鑑之證明」至明。準此，證券商受託賣出第一手股
票，固不以證券商應親自向股務機構求證為限，倘委託人已出具賣出委託書，且提示
經股務機構簽證之核印證明，經核對股票所有權人印文與委託書及核印證所示所有權
人印文相符而賣出者，即已善盡管理人之注意義務，要不因賣出股票背書及股票轉讓
過戶通知書上之印文與原留存之印鑑不符，而有所影響。上訴人已依上開規定，以賣
出證券商之身分，依據訴外人呂明註提出之委託書、交付蓋有被上訴人背書章之系爭
股票、及東元公司股票轉讓過戶通知書（即核印證明書），為形式審查無誤後，在不
知系爭股票為失竊物（被上訴人於八十五年五月三十一日為掛失申報）於八十四年五
月二十三日將系爭股票經由公共交易市場賣予不知系爭股票為盜贓物而受買受人委託
之買入證券商，並完成交割手續，由集保公司代買受系爭股票之第三人收受占有系爭
股票。則該買受系爭股票之第三人已取得系爭股票之所有權，為民法第九百五十條之
善意占有人之事實，固堪認定。而上訴人雖辯謂系爭股票係伊依法定及正常程序受託
賣出，並經買受人委託之買入證券商於證券交易所附設之證券集中交易市場買得，將
系爭股票交由買受人之占有輔助人集保公司占有，依民法第八百零一條、第九百四十
八條及第九百五十條規定或類推適用票據法第十四條第一項規定，受讓系爭股票之第
三人即已善意取得系爭股票所有權，而為一完整性之權利，則系爭股票事後，縱因集
保公司依證交所營業細則第一百零七條規定，以系爭股票背書印文與被上訴人原留存
於東元公司之印鑑不符為由，通知上訴人另以同種類股票換回系爭股票，上訴人仍係
自有權處分系爭股票之第三人取得所有權，自得依以手護手原則，主張就前受讓系爭
股票之第三人撰擇最有利地位者之權利行使之，亦即請求被上訴人償還因換回系爭股
票所支出之價金。退步言之，即令上訴人以同種類股票換回系爭股票之性質，僅係受
讓系爭股票之占有而非移轉所有權，系爭股票於理論上仍屬於證券集中交易市場善意
取得系爭股票之第三人所有，被上訴人非支付價金不能請求返還云云。惟按有價證券
於集中交易市場為買賣時，買賣雙方之證券商，基於行紀法律關係、證券交易法及相
關法令規定，均以證券商自己名義為買賣行為，依集中交易市場交易方式暨清算交割
制度等特性，於交割手續完成時（股票占有之移轉）為所有權之移轉。而就遺失、被
盜股票之處理，因證券買賣契約之標的物為種類物，賣出證券商負有另行交付無瑕疵
物之義務。證交所營業細則第一百零七條規定，如股票有權利瑕疵，法律上爭議或其
他疑義時，應由上開情事發生後第一次賣出之證券商以同種類同數額股票換回瑕疵股
票，而後由此應負責之證券商，對該瑕疵有價證券之委託出售人自行追償。原賣出證
券商在此係履行其原買賣契約交付無瑕疵物之義務，為權利瑕疵擔保責任之履行，並
非與前手另行成立互易契約。查系爭股票於八十四年五月二十五日經集保公司持向東
元公司辦理過戶，發見系爭股票背面及股票轉讓過戶通知書上與原留存之印鑑不符，
而依證交所營業細則第一百零七條規定通知上訴人補正，上訴人於八十四年七月十一
日在集中交易市場買進同數量之東元公司股票將系爭股票換回，有集中保管股票領回
交付清單可稽。是以上訴人占有系爭股票係依據證交所管理細則第一百零七條規定，
因履行法定權利瑕疵擔保責任而取得系爭股票之占有，與民法第九百五十條規定要件
不符，而原買受人亦因受領上訴人交付之同種類無瑕疵股票，喪失對系爭股票之所有
權，上訴人辯稱其之占有系爭股票係代善意第三人為占有，真正所有權人為該第三人
云云，委無可採。因上訴人取得系爭股票與民法第九百五十條之規定不符，被上訴人
自毋庸償還上訴人支出之價金。從而被上訴人先位聲明，訴請上訴人返還系爭股票，
自屬有據，應予准許。並說明本件事證已臻明確，兩造其餘攻擊防禦方法及舉證，與
本件判決結果不生影響，爰不逐一論述，爰維持第一審所為上訴人敗訴之判決，駁回
其上訴，經核於法並無違背。上訴論旨，仍執陳詞，並就原審取捨證據、認定事實之
職權行使，指摘原判決不當，求予廢棄，為無理由。
據上論結，本件上訴為無理由，依民事訴訟法第四百八十一條、第四百四十九條第一
項、第七十八條，判決如主文。
中      華      民      國     九十     年      四      月    二十七    日
                              最高法院民事第二庭
                                  審判長法官  劉  延  村
                                        法官  劉  福  聲
                                        法官  黃  秀  得
                                        法官  蘇  達  志
                                        法官  陳  重  瑜
      右正本證明與原本無異
                                              書  記  官
中      華      民      國     九十     年      五      月      九      日


司法院資訊處製作；財團法人民間司法改革基金會備份。
